臺灣高等法院臺南分院刑事判決
109年度上訴字第1564號
上  訴  人  
即  被  告  劉濬豪



上列上訴人即被告因家暴妨害自由等案件，不服臺灣雲林地方法
院108年度訴字第568號中華民國109年10月29日第一審判決（起
訴案號：臺灣雲林地方檢察署108年度偵緝字第113號、第111號
、第112號），提起上訴，本院判決如下：
    主      文
原判決關於丙○○恐嚇危害安全部分及定應執行刑部分均撤銷。
丙○○被訴恐嚇危害安全部分，無罪。
其他上訴駁回（即強制部分）。
    事實及理由
甲、有罪部分
壹、犯罪事實
    丙○○與其祖父劉○孝（已歿）、祖母乙○○○及伯父甲○○同住在
    雲林縣○○鄉○○村○○0號（下稱本案住處），丙○○與其等間具
    有家庭暴力防治法第3條第3款、第4款所定之家庭成員關係
    。丙○○於民國107年1月23日19時30分，在本案住處外，因家
    中農運機之事與劉○孝發生爭執，乙○○○見狀介入勸阻不成，
    欲撥打其所有行動電話報警，然因不諳操作方式轉交在旁之
    甲○○撥打，丙○○見狀心生不滿，基於強制及毀損之犯意，徒
    手將甲○○手中行動電話揮落於地，以此強暴方式妨害甲○○報
    警之權利，並因此使乙○○○之行動電話斷裂而不堪使用，足
    生損害於乙○○○。經甲○○報警處理，並與乙○○○分別提出告訴
    ，因而查獲上情。
貳、程序事項
一、被告於原審判決後提起上訴，上訴理由雖指摘原判決認事用
    法不當，然僅就原判決犯罪事實一㈢（即附表一編號3部分）
    指明，證人甲○○之證述不可採，原判決僅以證人甲○○之證述
    為對被告不利之認定，有違證據法則，就原判決犯罪事實一
    ㈠、㈡及諭知免訴部分則未敘明具體之上訴理由，經本院於準
    備及審理程序與被告確認之結果，被告撤回原判決犯罪事實
    ㈠、㈡及諭知免訴部分之上訴，僅就原判決犯罪事實一㈢（即
    附表一編號3部分）部分提起上訴（本院卷第頁129-130頁、
    163-165頁），是本院審理範圍，應以原判決犯罪事實一㈢（
    即附表一編號3部分）部分為限，合先敘明。
二、犯罪之被害人，得為告訴；告訴、告發，應以書狀或言詞向
    檢察官或司法警察官為之。告訴，得委任代理人行之。前項
    委任應提出委任書狀於檢察官或司法警察官，並準用第二十
    八條及第三十二條之規定。刑事訴訟法第232條、第236條之
    1第1項前段、第2項、第242條第1項前段定有明文。又犯刑
    法第354條毀損器物罪，須告訴乃論。刑法第357條亦有規定
    。查：㈠本件公訴意旨所指，遭被告揮落而損壞之行動電話
    ，並非告訴人甲○○所有，而屬告訴人乙○○○所有，此為告訴
    人甲○○證稱：我從乙○○○拿過來的手機，是我大姊買給乙○○○
    使用的，只是她不太會用，她拿給我報警，是我姐姐買給乙○○○使用的，門號是我姐姐的，那時候是乙○○○拿給我打（原
    審卷一第342-343頁）等語明確，是公訴意旨認為：「遭被
    告搶走手機後摔在地上，致令不堪用，足生損害於甲○○」部
    分，顯有誤解。㈡告訴人乙○○○於偵查中書立書狀1紙，委由
    甲○○提出於林內分駐所警員，其內容略以：本人劉○孝與乙○○○因年老身體狀況不佳，特委託兒子甲○○至林內分駐所對孫
    子丙○○提出毀損告訴，製作警詢筆錄等語（警789卷第7頁）
    ，已表明告訴對象為被告，告訴內容為毀損罪嫌，甲○○並於
    107年1月23日警詢筆錄，就告訴之犯罪事實陳述略以：107
    年1月23日19時30分許，…我媽媽（即乙○○○）要打電話報警
    ，但不會用手機，我就把手機拿過來要報警，被告看到我要
    報警，就把手機搶過去，摔在地上等語（同卷第3頁背面）
    。㈢是以，告訴人乙○○○以書狀向司法警察就被告涉嫌毀損罪
    嫌提出告訴，並由受委任人甲○○陳明告訴之犯罪事實，已就
    被告本件毀損罪嫌合法告訴，應為實體之審理。
三、刑事訴訟法第159條之5規定，被告以外之人於審判外之陳述
    ，雖不符前4條之規定，而經當事人於審判程序同意作為證
    據，法院審酌該言詞陳述或書面陳述作成時之情況，認為適
    當者，亦得為證據。當事人、代理人或辯護人於法院調查證
    據時，知有第159條第1項不得為證據之情形，而未於言詞辯
    論終結前聲明異議者，視為有前項之同意。查：本判決以下
    所引用之傳聞證據，檢察官、被告於審判程序中均同意作為
    證據使用，或知有傳聞證據之情形而未於言詞辯論終結前聲
    明異議，本院審酌該等證據作成時之情況，並無違法取證之
    情形，又與本案有關聯性，認為以之作為證據應屬適當，均
    具有證據能力。　　　　
參、認定犯罪事實所憑之證據及理由
一、被告雖坦承於107年1月23日19時30分，在本案住處外與劉○
    孝發生爭執之等事實，然辯稱：當天是我要先報警，我根本
    沒有看到甲○○要報警，也沒有搶手機摔在地上等語。經查：
    　
㈠、告訴人甲○○於偵查中指稱：被告於107年1月23日19時30分許
    ，回到本案住處，叫劉○孝要把竊盜告訴撤銷掉，劉○孝不理
    ，被告就要搬家裡的農運機，被劉○孝發現阻止，2人發生口
    角，乙○○○出來阻止，被告又與劉○孝發生肢體衝突，後來乙○○○就要打電話報警，但不會用手機，我就把手機拿過來要
    報警，被告就把我手機搶過去，摔在地上，之後就走了，我
    就去跟隔壁鄰居借電話報警等語（警卷第3頁背面）、我欲
    打電話報警，手機被被告打下來（偵緝111卷第92頁）、因
    為我要報警，被告將我手上的手機摔到地上（偵2134卷第36
    頁），並於原審審理時證稱：我要報警，我拿手機出來要打
    電話報警，被告就把手機打下去（原審卷一第337頁）、劉○
    孝罵被告不能偷農運機，乙○○○叫我打電話報警（同卷第340
    頁、341頁）、手機是乙○○○拿給我請我報警，被告把它打下
    去，是徒手揮下去（同卷第342-343頁）等語。核與證人劉○
    孝、乙○○○於偵查中證稱，當天因搬農運機之事與被告發生
    衝突等情（偵緝111卷第92-93頁），均屬相符。
㈡、雲林縣警察局斗六分局林內分駐所警員吳采純於107年1月23
    日21時15分許，接獲110報案而前往本案住處查看，現場確
    實有斷裂之手機1支等情，有刑案現場照片（警789卷第5頁
    ）、雲林縣政府警察局斗六分局110年1月12日雲警六偵字第
    1100000425號函所附職務報告可佐（本院卷第151-153頁）
    ，與上開告訴人甲○○指稱，遭被告打落手機而無法報警，另
    向鄰居借電話報警等情可以相佐證。
㈢、另參以被告於本案發生前，已因竊盜、偽造文書等案件，經
    劉○孝報警處理（偵緝111卷第111-113頁），被告亦坦承於
    上開時間、地點與劉○孝發生衝突之事實（本院卷第133頁）
    ，且供稱：一開始是說要過戶給我，後面報遺失，說是我偷
    竊等語（本院卷第170頁），顯見被吿與劉○孝間，確實因財
    產之事有所爭執，則告訴人甲○○證稱，被告因財產之事與劉
    ○孝發生爭執，因而引發後續報警處理等情，應堪採信。
㈣、至於公訴意旨認為，本件行動電話損壞，足生損害於甲○○部
    分，依告訴人甲○○證稱：我從乙○○○拿過來的手機，是我大
    姊買給乙○○○使用的，只是她不太會用，她拿給我報警，是
    我姐姐買給乙○○○使用的，門號是我姐姐的，那時候是乙○○○
    拿給我打（原審卷一第342-343頁）等語，該行動電話應為
    告訴人乙○○○所有，損壞之結果，係足生損害於告訴人乙○○○
    ，公訴意旨應屬誤解。
二、刑法第304 條之強制罪，係以強暴、脅迫使人行無義務之事
    或妨害人行使權利為其構成要件，祇以所用之強脅手段足以
    妨害他人行使權利，或足使他人行無義務之事為已足，並非
    以被害人之自由完全受其壓制為必要。所稱「強暴」，係指
    一切有形力即物理力之行使而言，且不以直接施諸於他人為
    必要，即間接施之於物體而影響於他人者，亦屬之。被告於
    告訴人甲○○欲報警之際，將行動電話揮落至地上，導致行動
    電話斷裂，係以不法之腕力，妨害其報警之權利，屬強制行
    為。而該行動電話已斷裂而無法使用，則有刑案現場照片可
    參（警789卷第5頁），達於毀損程度而足生損害於告訴人乙○○○，亦可認定。至於被告雖辯稱，當天沒有看到乙○○○拿出
    手機，沒有看到甲○○報警，是我要報警等語（本院卷第171
    頁），然雲林縣警察局斗六分局林內分駐所警員吳采純於10
    7年1月23日21時15分許，確實接獲110報案，於本案住處發
    生衝突等情，有上開雲林縣政府警察局斗六分局110年1月12
    日雲警六偵字第1100000425號函所附職務報告可佐（本院卷
    第151-153頁），被告辯稱並未見告訴人甲○○報案等情，實
    與客觀證據並不相符，而警員到場處理時，亦有告訴人乙○○○手機斷裂之事實，有刑案現場照片（警789卷第5頁）可憑
    ，是被告上開所辯，並非可採。
三、綜上，本件事證已經明確，應依法論罪科刑。　　
肆、論罪科刑及駁回上訴之理由
一、核被告丙○○所為，係犯刑法第304條第1項之強制罪、刑法第
    354條之毀損罪。被告以一行為同時對告訴人甲○○施以強制
    及對告訴人乙○○○之行動電話毀損，屬一行為觸犯數罪名之
    想像競合犯，應從一重之強制罪論處。家庭暴力係指家庭成
    員間實施身體、精神或經濟上之騷擾、控制、脅迫或其他不
    法侵害之行為。家庭暴力罪係指家庭成員間故意實施家庭暴
    力行為而成立其他法律所規定之犯罪，家庭暴力防治法第2
    條第1款、第2款分別定有明文。被告為告訴人乙○○○之孫、
    告訴人甲○○之姪，屬家庭暴力防治法第3條第3款、第4 款所
    定之家庭成員，被告所為屬為家庭暴力行為，然家庭暴力防
    治法對於家庭暴力罪並無科處刑罰之規定，故僅依刑法予以
    論罪科刑。公訴意旨雖未論及被告強制部分罪名，然因起訴
    事實已載明此部分犯行，且與被訴毀損犯行，有裁判上一罪
    關係，為起訴效力所及，經本院告知罪名及所犯法條，一併
    審理。　　
二、原判決以被告犯刑法第304條強制罪及第354條毀損罪，事證
    明確，予以論罪科刑，論以想像競合之一罪，從一重之強制
    罪論處，並審酌被告有槍砲、搶奪、妨害自由、竊盜、妨害
    性自主等前科，有臺灣高等法院被告前案紀錄表可參，足認
    其素行非佳。其因竊取機具遭阻止，與祖父劉○孝發生爭執
    ，對告訴人甲○○為強制行為，徵顯其情緒及行為控制不佳，
    缺乏對他人生命、身體安全及人格尊嚴之尊重，法治觀念顯
    有偏差，所為應嚴予非難。另考量被告未與告訴人甲○○、乙○○○和解等情節。再參以其自陳國中畢業，先前從事酒店經
    紀工作，月薪新臺幣3萬元等一切情狀，量處有期徒刑2月，
    並諭知易科罰金之折算標準，認事用法並無違誤，量刑亦已
    從輕，被告上訴否認犯行，並非可採，已如上述，是被告其
    此部分之上訴為無理由，應予駁回。　　
乙、無罪部分
壹、公訴意旨另以：告訴人劉○孝發現其所有土地所有權狀不翼
    而飛，認為係被告所竊取，乃於107年1月16日前往雲林縣警
    察局斗六分局林內分駐所對丙○○提起竊盜告訴，被告知悉後
    ，於107年1月23日19時30分，返回住處要求告訴人劉○孝撤
    回竊盜告訴未果，互生口角及肢體衝突，竟持西瓜刀作勢要
    砍殺告訴人劉○孝及出面勸阻之告訴人乙○○○2人，致告訴人
    劉○孝及乙○○○2人均心生畏懼等語。
貳、犯罪事實，應依證據認定之，無證據不得推定其犯罪事實；
    又不能證明被告犯罪者，應諭知無罪之判決，刑事訴訟法第
    154條、第301條第1項分別定有明文。而現行刑事訴訟法並
    無禁止被害人於公訴程序為證人之規定，自應認被害人在公
    訴程序中具有證人適格，然被害人與一般證人不同，其與被
    告處於絕對相反之立場，其陳述之目的，在使被告受刑事訴
    追處罰，內容未必完全真實，證明力自較一般證人之陳述薄
    弱。故被害人縱立於證人地位而為指證及陳述，且其指證、
    陳述無瑕疵可指，仍不得作為有罪判決之唯一依據，應調查
    其他證據以察其是否與事實相符，亦即仍須有補強證據以擔
    保其指證、陳述之真實性，始得採為斷罪之依據（最高法院
    94年度臺上字第3326號判決意旨參照）。 　　
參、公訴意旨認被告涉犯刑法第305條之恐嚇危害安全罪，主要
    係以被告之供述、告訴人劉○孝、乙○○○之證述，證人甲○○之
    證述、刑案現場照片等證據為憑。被告則堅詞否認有何恐嚇
    危害安全犯行，辯稱：我沒有拿刀要砍劉○孝，甲○○歷次供
    述就他所在位置並不一樣，且是否有介入阻擋也不一致，而
    且當天警員有要求我打開機車後車廂，結果沒有西瓜刀等語
    （本院卷第133頁）。
肆、經查：
㈠、告訴人劉○孝於偵查指稱：「（問：107年1月23日晚上被告有
    搬運農運機，乙○○○阻擋，你有看見被告持西瓜刀出來？）
    有，我有看到被告拿西瓜刀出來要砍。（問：被告有無持西
    瓜刀在揮舞？）有」等語（偵緝111卷第93頁），告訴人乙○○○則證稱：「（問：107年1月23日晚上被告有搬運農用機，
    你阻擋，你有看見被告持西瓜刀出來？）是，但是被告是嚇
    我，不是真的要殺我」等語（同卷第111頁），其2人雖證稱
    ，被告有持刀揮舞之事實，然證述內容實屬簡短，就被告持
    刀恐嚇之過程或被告所持刀械從何而來，及紛爭如何結束等
    情，均未證述明確。
㈡、公訴意旨認被告有持西瓜刀作勢砍殺告訴人劉○孝、乙○○○等
    恐嚇行為，主要係依證人甲○○於偵查中證稱：107年1月23日
    19時30分許，被告回到家裡，就要劉○孝撤銷竊盜告訴，劉○
    孝不理他，因為被吿沒錢花，要搬農運機，被劉○孝阻止並
    發生口角，乙○○○出來阻止，之後被告就很生氣走掉，第2次
    又要偷的時候，劉○孝就阻止，與被告發生肢體衝突，乙○○○
    就出來阻止，被告就走出去，之後就持西瓜刀進來，作勢要
    砍劉○孝與乙○○○，乙○○○就說要砍就砍啊等語（警789卷第3-
    4頁）、我在現場有看到被告持西瓜刀要砍劉○孝、乙○○○，
    我要打電話報警，手機還被被告打下來，被告持長度30公分
    的西瓜刀，後來被告自己拿走（偵緝111卷第92頁）等語，
    依其於偵查中之證述，被告當天第1次返家，係要求告訴人
    劉○孝撤回竊盜告訴，遭拒絕後欲搬走農運機，經告訴人劉○
    孝制止後離開，第2次又返回要搬農運機時，再遭告訴人劉○
    孝阻止，方心生不滿，而返回機車拿西瓜刀作勢揮砍告訴人
    劉○孝、乙○○○。然其於原審審理時則證稱：被告一開始要偷
    劉○孝的農運機，劉○孝第一次來時叫他不要拿，被告就不高
    興，就去機車那邊拿刀子要砍劉○孝，我就說不能砍，我要
    報警，我就拿出手機要報警，被告就把手機打下去。被告說
    要砍劉○孝，我就出來護著劉○孝，被告當時沒有對著乙○○○
    ，就是對著劉○孝（原審卷一第337頁）等語，其證稱被告第
    一次要搬農運機時，遭告訴人劉○孝制止，被告即持西瓜刀
    作勢砍告訴人劉○孝，且僅對告訴人劉○孝作勢揮砍，並未針
    對告訴人乙○○○，與其上開偵查中之證述實有不能符合之處
    。又就被告手持之西瓜刀係從何而來，證人甲○○又證稱：我
    沒有看到被告去機車上拿東西，我看到刀子差不多長30公分
    ，應該是西瓜刀等語（同卷第340頁），就被告是否由機車
    取出西瓜刀恐嚇乙節，證述亦未能一致。
㈢、本件公訴意旨認為，被告係以手持西瓜刀作勢砍殺告訴人劉○
    孝、乙○○○方式實施恐嚇行為，然證人甲○○就被告何時取出
    西瓜刀、由何處取出西瓜刀等主要犯罪情節，證述實有不一
    致之處，而此部分情節，亦未經告訴人劉○孝、乙○○○指訴明
    確（告訴人劉○孝已歿，告訴人乙○○○於原審審理程序拒絕證
    述，原審卷一第346-347頁），此外，並無其他客觀證據可
    以佐證現場確實有西瓜刀之事實。而經本院函詢雲林縣斗六
    分局本案現場之處理狀況，依警員吳采純之職務報告記載（
    本院卷第153頁），本件係於107年1月23日21時15分許，接
    獲110報案，前往現場並未發現有西瓜刀，被告並未在現場
    ，嗣於林茂村東玄橋發現被告及被告機車，但並未查看機車
    置物箱內有無西瓜刀等情，則依警員吳采純前往現場處理之
    結果，亦無法證實確實有證人甲○○所證稱，被告持有長約30
    公分西瓜刀並放置於機車內之事實，是公訴意旨認為，被告
    係以持西瓜刀揮砍方式恐嚇告訴人劉○孝、乙○○○部分，並無
    證據可以佐證。另衡以上開職務報告記載，本件報案時間為
    107年1月23日21時15分，與證人甲○○證稱，案發時間為當日
    19時30分許，實有相當差距，而以證人甲○○證稱，因被告持
    刀恐嚇告訴人劉○孝、乙○○○，其持行動電話欲報警時：被告
    當時一手拿刀，沒有拿刀那隻手揮下去，把我的手機打下去
    ，之後我去隔壁借手機報警，回來就被告就不見了，我不知
    道他怎麼離開的等情（原審卷第342-344頁），則以證人甲○○證稱，被告揮落行動電話後，即向鄰居接用電話報警，則
    其報警時間應與衝突發生時間相距不遠，與上開職務報告記
    載，本件報案時間為21時15分許，亦有未能相符之處。
伍、撤銷原判決之理由
　　本件依告訴人劉○孝、乙○○○之指訴，就恐嚇之過程及被告實
    施之恐嚇舉動，已有不明確之處，公訴意旨依證人甲○○之證
    述為主要依據，然證人甲○○於偵查及原審審理中之證述，亦
    有未能一致之處，此外，依警員前往現場處理時之情況，亦
    無法確認確實有西瓜刀存在之事實，則公訴意旨認為，被告
    以西瓜刀揮砍方式恐嚇告訴人劉○孝、乙○○○，依檢察官所舉
    之證據及本院調查之結果，未能證明至毫無合理懷疑之心證
    程度。是以，原判決以被告此部分恐嚇危害安全犯行事證明
    確，予以論罪科刑，尚有未洽，被告上訴否認犯罪，非無理
    由，應由本院撤銷改判，就被告此部分被訴恐嚇危害安全犯
    行，為無罪之諭知。原判決所定應執行刑，因附表編號３之
    恐嚇危害安全部分，經本院撤銷改判無罪，定執行刑部分即
    失所附麗，一併撤銷，又原判決附表編號１、２部分業經被告
    撤回上訴，非本院審理範圍，無從合併定其應執行刑，應由
    檢察官另行依法處理。
丙、應適用之程序法律：刑事訴訟法第368 條、第369 條第1 項
    前段、第364 條、第301 條第1 項。
本案經檢察官廖志國提起公訴、檢察官楊碧瑛到庭執行職務。
中　　華　　民　　國　　110 　年　　1 　　月　　26　　日
                  刑事第一庭    審判長法  官  楊清安
                                      法　官  陳珍如
                                      法  官  蕭于哲
以上正本證明與原本無異。
不得上訴。
　　　　　                            書記官　徐振玉 
中　　華　　民　　國　　110 　年　　1 　　月　　26　　日
附錄本案論罪科刑法條：
中華民國刑法第304條第1項
以強暴、脅迫使人行無義務之事或妨害人行使權利者，處3年以
下有期徒刑、拘役或9千元以下罰金。
中華民國刑法354條
毀棄、損壞前二條以外之他人之物或致令不堪用，足以生損害於
公眾或他人者，處2年以下有期徒刑、拘役或1萬5千元以下罰金
。